【裁判字號】    91,簡上,203
【裁判日期】    920303
【裁判案由】    給付票款
【裁判全文】
臺灣臺南地方法院民事判決  九十一年度簡上字第二○三號
    上  訴  人  丙○○
    被上訴人    甲○○
    訴訟代理人  乙○○
右當事人間請求給付票款事件，上訴人不服本院新營簡易庭民國九十一年十一月十一
日所為第一審判決（九十一年度營簡字第四四一號）提起上訴，本院判決如左：
    主    文
上訴駁回。
第二審訴訟費用由上訴人負擔。
    事    實
甲、上訴人方面：
一、聲明：求為判決：（一）、原判決廢棄。（二）、被上訴人應給付上訴人新台幣
    （下同）一百萬元，及其中五十萬元部分，自民國九十年七月二日起，其餘五十
    萬元部分，自九十一年六月十一日起，均至清償日止，按年息百分之六計算之利
    息。
二、陳述：除與原判決記載相同者，茲引用之外，補稱：
（一）、按以空白支票提供他人週轉使用，為當前社會上所常見的事，設有甲在其所
        有某銀行空白支票上簽名後，交乙，任乙在支票上填載發票日及金額使用，
        約定票款，應由乙於到期日前存入銀行。嗣該支票乙背書後向丙調借現款，
        丙提示付款而未獲兌現，則某甲既在其支票上簽名，自應與背書人乙負連帶
        給付票款責任，雖乙未依約將票款存入銀行，致支票遭受退票，應負債務不
        履行之責任，但依票據法第十三條規定，甲不得以此項事由對抗執票人某丙
        ，丙請求甲負連帶責任即非無據。（台灣高等法院暨所屬法院六十年度法律
        座談會研討結果附呈參照）
（二）、查已故王中勝向被上訴人林緣琦借用其已蓋章，但尚未填載金額及日期，票
        號ＦＡ0000000號至ＦＡ0000000號（連續號碼）之支票計十
        三張，作為王中勝清償對上訴人之六百三十萬借款債務之用，茲經王中勝與
        上訴人協議在二個月內先清償三十萬元外，其餘六百萬元，則每六個月償還
        五十萬元，而由上訴人依協議內容填載金額及日期，由王中勝背書交付上訴
        人資為清償，其中票號ＦＡ0000000號至ＦＡ一一四０三八號之支票
        業已兌領，計清償三百三十萬元，嗣因王中勝死亡，未再備款存入被上訴人
        支票帳戶供兌，致票號ＦＡ0000000號、ＦＡ0000000號支票
        經提示後均未獲兌現；準此，被上訴人所有上開十三張支票已兌現七張，先
        後歷經三年，分七次兌現，均未見被上訴人提出任何異議，足證其確有同意
        出借支票予王中勝使用，並授權王中勝填載發票日及金額使用，則王中勝再
        授權上訴人於支票上填載發票日及金額，參照首開實務見解，被上訴人亦應
        負發票人之票據責任。
（三）、綜上，原判決以兩造間互不認識為由，即認定被上訴人未授權上訴人填載發
        票日及金額，顯屬草率，另原判決又以王中勝未親自填載即率認被上訴人與
        王中勝間未有授權協議，而將前開被上訴人交付之支票已兌現七張之事實置
        之不論，其認事用法實有違誤；為此，敬請判決如上訴聲明，以保權益，實
        感德便。
乙、被上訴人方面：
一、聲明：求為判決如主文所示。
二、陳述：除與原判決記載相同者，茲引用之外，補稱：
（一）、按系爭支票依上訴人於原審及上訴審自認之結果，其基於票據法第十一條第
        一、第二項之規定，無效之情形至為明顯。今雙方爭執之重點，應在被上訴
        人有無授權上訴人補充記載空白票據之事實，若有授權，則被上訴人自應負
        票據責任；反之，上訴人即不得以無效票據主張權利。就上訴人於審理中之
        陳述，其與被上訴人並不認識，其填載該批支票，係因原持票人王中勝恐怕
        自己開錯支票，遂要求其代為填載；這種理由實屬無稽，蓋王中勝自嘉義農
        專肄業後，即幫助家中開拓事業，且與被上訴人之夫合夥經營事業多年，豈
        有不會開立支票，要求他人代為填載之理？上訴人與被上訴人既不認識，自
        無授權之可能，且王中勝縱因被上訴人之弟林瑑瑤為擔保債務而取得支票，
        但雙方約定仍須經被上訴人之同意，始得載填空白內容，王中勝自始自終均
        未通知被上訴人，其未獲授權極為顯然，王中勝本身即是無權之人，豈能再
        授權上訴人？上訴人雖辯稱係受王中勝授權，但無法證明被上訴人有無授權
        王中勝，其既無法舉證，自不能以無效票享有票據權利。
（二）、有關被上訴人就系爭支票有無遭上訴人偽造之刑事責任，上訴人聲請交付審
        判已裁定駁回，其主要理由即是王中勝有無授權不明，難以認定上訴人未經
        授權而有偽造之罪責。但此種認定，僅係證據不足而不起訴，非上訴人即可
        依此享有票據權利，上訴人仍須履踐舉證責任，始能依票據法主張之。
（三）、又，上訴人之起訴範圍，雖僅票號ＦＡ0000000至ＦＡ000000
        0，然其餘已開立而陸續到期之支票，即票號號ＦＡ0000000至ＦＡ
        0000000等四紙支票，票面金額各五十萬元，其基本事實及法律關係
        均與系爭二紙支票同，應受既判力客觀範圍拘束，上訴人不得就此更行起訴
        ，以免增加法院及當事人之負擔。茲請判決時一併表明，以利向票據交換所
        辦理註銷手續，俾回復被上訴人信用。
    理    由
一、本件上訴人起訴主張：上訴人執有被上訴人所簽發，以台南縣佳里鎮農會信用部
    為付款人，付款地台南縣佳里鎮○○里○○街一六八號，面額各為五十萬元之支
    票二紙（發票日分別為：九十年六月三十日、九十年十二月三十日，票號依序為
    ＦＡ0000000號、ＦＡ0000000號，以下簡稱系爭支票），豈料屆
    期於九十年七月二日及九十一年六月十一日提示，竟遭退票而不獲付款，催索亦
    無著。按支票發票人應照支票文義擔保支票之支付，上訴人取得系爭支票係因訴
    外人王中勝向上訴人借款，並持用經被上訴人授權可填載金額及日期之支票計十
    三張（含前開系爭支票，票號依序自ＦＡ0000000號至ＦＡ000000
    0號）作為清償之用，其中七張支票業已兌現，嗣因王中勝於九十年四月間死亡
    ，未再備款存入該系爭支票帳戶內，致系爭支票經提示遭退票，其餘票據上訴人
    未再提示，此外，王中勝除交付前開被上訴人所交付之支票外，再簽發同金額及
    日期之本票為擔保，亦有本票影本六紙可據，足證上訴人主張被上訴人有授權填
    載之事實為真正，為此爰依票據法律關係，訴請被上訴人給付一百萬元，及其中
    五十萬元部分，自九十年七月二日起，其餘五十萬元部分，自九十一年六月十一
    日起，均至清償日止，按年息百分之六計算之利息等語。
二、被上訴人則以：上訴人本於執票人身分向被上訴人請求給付系爭支票之票款，惟
    此請求權之行使，應以執票人善意合法取得系爭支票且取得當時票據上應記載事
    項已經完備，或經有權之人授權填寫欠缺應記載之部分，其請求方無暇疵，此外
    ，縱使執票人有合法之票據請求權，但若其取得票據出於惡意，且其自身或前手
    與票據債務人間存有抗辯事由，則此項抗辯事由仍得據以對抗執票人，票據法第
    十一條、第十三條、第十四條參照。系爭支票係被上訴人之弟林瑑瑤為籌集鮮花
    事業之資金，向其同學即背書人王中勝借款一百四十萬元，而向被上訴人借用未
    填載金額及發票日之支票供擔保之用，被上訴人亦無授權王中勝填載，而上訴人
    於取得系爭支票當時亦明知該系爭支票未填載金額及發票日，係由上訴人自己填
    載金額及發票日，未經被上訴人之同意或授權，該系爭支票自屬無效之票據，且
    上訴人取得系爭支票，已明知被上訴人未積欠任何債務，上訴人顯然具有惡意，
    被上訴人亦得對抗之，因之上訴人不得持系爭支票向被上訴人請求，被上訴人不
    負發票人責任云云，資為抗辯。
三、兩造不爭執之事實：
（一）、上訴人執有被上訴人所簽發之系爭支票二紙，屆期於九十年七月二日及九十
        一年六月十一日提示，均遭退票而不獲付款。
（二）、系爭支票係由被上訴人交予訴外人王中勝，被上訴人將系爭支票交予王中勝
        時，並未填載金額及發票日，王中勝因向上訴人借款六百三十萬元，遂將系
        爭支票交由上訴人自行填載票面金額及發票日後，背書轉讓給上訴人。
（三）、上訴人自訴外人王中勝處取得含系爭支票在內之支票計十三張（票號依序自
        ＦＡ0000000號至ＦＡ0000000號），被上訴人將該十三張支
        票交予王中勝時，均未填載金額及發票日，該十三張支票中有七張業已兌現
        。
四、得心證之理由：上訴人自承系爭支票係由被上訴人交予訴外人王中勝，被上訴人
    將系爭支票交予王中勝時，並未填載金額及發票日，王中勝因向上訴人借款六百
    三十萬元，遂將系爭支票交由上訴人自行填載票面金額及發票日後，背書轉讓給
    上訴人。系爭支票之票面金額既係由上訴人自行填載，則本案爭執之關鍵在於，
    本件係被上訴人已決定系爭支票之票面金額後，囑王中勝、上訴人照填，以完成
    發票行為，被上訴人不過以王中勝、上訴人為其填寫票面金額之機關？或被上訴
    人授權王中勝、上訴人，使其自行決定效果意思，代為填載票面金額而直接對被
    上訴人發生效力？如係被上訴人授權王中勝、上訴人，使其自行決定效果意思，
    代為填載票面金額，上訴人得否執由其自行填載票面金額之系爭支票向被上訴人
    請求給付票款？經查，
（一）、上訴人自承系爭支票係由被上訴人交予訴外人王中勝，被上訴人將系爭支票
        交予王中勝時，並未填載金額及發票日，王中勝因向上訴人借款六百三十萬
        元，遂將系爭支票交由上訴人自行填載票面金額及發票日後，背書轉讓給上
        訴人，足見係因王中勝向上訴人借款六百三十萬元後，王中勝為分期償還該
        筆借款，始由王中勝及上訴人會商決定系爭支票之票面金額，並交由上訴人
        填載，並非被上訴人將系爭支票交給王中勝時，已決定票面金額，僅囑由王
        中勝填載而已。
（二）、發票人就票據上應記載之事項，固非不得授權執票人自行填寫。然票據法第
        十一條第三項規定：「票據上之記載，除金額外，得由原記載人於交付前改
        寫之。但應於改寫處簽名」，本此發票人於票據交付前尚不得自行改寫金額
        之立法本旨以觀，若發票人以空白票據交付，授權執票人於交付後自行填寫
        金額，自非法之所許。除不得對抗善意第三人外，執票人不得主張其自行填
        載之票據為有效，對於發票人行使票據上之權利（最高法院八十年度台上字
        第三五五號判決參照）。系爭支票之票面金額既係王中勝為分期償還上開六
        百三十萬元借款，始由王中勝及上訴人會商決定，並交由上訴人填載，而非
        被上訴人將系爭支票交給王中勝時，已決定票面金額，僅囑由王中勝填載而
        已，則依上開說明，不論被上訴人有無授權王中勝、上訴人自行決定票面金
        額，並加以填載，上訴人均不得主張由其填載票面金額之系爭支票為有效，
        對於發票人即被上訴人行使票據上之權利。
五、綜上所述，上訴人不得執由其自行填載票面金額之系爭支票向被上訴人請求給付
    票款。從而，上訴人本於票據法律關係，請求被上訴人給付一百萬元，及其中五
    十萬元部分，自九十年七月二日起，其餘五十萬元部分，自九十一年六月十一日
    起，均至清償日止，按年息百分之六計算之利息，為無理由，不應准許。原審為
    上訴人敗訴之判決，並無不合。上訴意旨指摘原判決不當，求予廢棄改判，為無
    理由，應予駁回。
六、本件事證已臻明確，兩造其餘攻擊防禦方法，核與判決結果無影響，爰不逐一論
    述，併此敘明。
七、據上論結，本件上訴為無理由，依民事訴訟法第四百三十六條之一第三項、第四
    百四十九條第一項、第七十八條，判決如主文。
中      華      民      國    九十二    年      三      月      三      日
                                臺灣臺南地方法院民事第四庭
~B審判長法      官  蘇正賢
~B      法      官  張季芬
~B      法      官  楊佳祥
右正本證明與原本無異
本件不得上訴
中      華      民      國    九十二    年      三      月      三      日
~B      法院書記官  林木村


司法院資訊處製作；財團法人民間司法改革基金會備份。
